【裁判字號】    87,上更(一),302
【裁判日期】    890310
【裁判案由】    偽造有價證券等
【裁判全文】
臺灣高等法院刑事判決                      八十七年度上更（一）字第三○二號
    上  訴  人
    即  被  告  丙○○
    指定辯護人  本院甲○
右上訴人，因偽造有價證券等案件，不服台灣桃園地方法院八十四年度訴字第一八九
九號，中華民國八十五年八月二十九日第一審判決（起訴案號：台灣桃園地方法院檢
察署八十三年度偵字第一三二三三號及以同署八十四年度偵字第九一九九及八六三五
號、八十五年度偵續字第一九號移送併辦）提起上訴經判決後，由最高法院發回更審
，本院判決如左：
    主    文
原判決撤銷。
丙○○連續意圖供行使之用，而偽造有價證券，處有期徒刑參年肆月。附表一所示之
物均沒收。
    事    實
一、丙○○係天星檢驗有限公司、天耀針織開發有限公司（下稱天星、天耀公司）負
    責人，因經營上開公司不善，明知其本身所申請使用之支票業經各銀行拒絕往來
    ，已無資力支付票款，竟基於概括之犯意，先於民國（下同）八十三年七月二十
    七日，在新屋交流道下，以新台幣（下同）八千元代價向年籍、真實姓名均不詳
    之許姓男子購得偽造之新竹區中小企業銀行支票存款帳號第四０三七之四號、支
    票號碼：第0000000號、發票日：八十三年七月三十一日發票人：黃成功
    、面額：二十一萬五千元之支票一張（支票上之發票日期、面額等發票行為均已
    填載完成），再於八十三年七月二十八日持該支票至台灣桃園地方法院繳納前所
    積欠桃園縣稅捐稽徵處營業稅合計金額二十一萬五千元，而行使上開偽造之支票
    。再於八十三年八月間利用與其弟丁○○同住之機會，取得丁○○之身分證影本
    及圓形印章後，未經丁○○之同意或授權，擅自持丁○○之身分證影本及前揭印
    章，於八十三年八月二十六日意圖為自己不法之所有並基於概括犯意，分別冒丁
    ○○之名義至桃園縣中壢市台新國際商業銀行中壢分行（以下稱台新銀行中壢分
    行）及同市玉山商業銀行中壢分行（以下稱玉山銀行中壢分行）申請開立丁○○
    名義之支票存款帳戶，意圖領得支票使用，並分別在上開二銀行支票存款帳戶申
    請書上之立約定書人欄暨支票存款往來約定書、支票印鑑卡上及開戶申請人欄內
    偽簽丁○○之署押，並以前開擅自取得之丁○○印章盜用印章蓋用印文於上開二
    銀行之支票存款帳戶申請書，其中台新銀行中壢分行丁○○之支票甲存帳戶帳號
    為二０－二九三－一號；玉山銀行中壢分行之丁○○支票甲存帳戶帳號為五二二
    －五號。致上開二銀行分行，陷於錯誤，核准申請，而領得台新銀行中壢分行支
    票二十五張（支票號碼：自ＣＬ0000000號至ＣＬ0000000號）、
    玉山銀行中壢分行支票一百張（支票號碼：自ＡＡ0000000號至ＡＡ00
    00000號），足以生損害於丁○○、台新銀行中壢分行及玉山銀行中壢分行
    。嗣丙○○領得上開支票後，基於概括犯意，自同年九月間起至翌年年初止，在
    桃園縣平鎮市○○路一五二號天星、天耀公司內，連續以前開丁○○印章，盜蓋
    該印文於台新銀行中壢分行前開支票二十五張、玉山銀行中壢分行支票一百張上
    ，並分別於各該支票上填寫發票日期、金額，完成發票行為而偽造台新銀行、玉
    山銀行前開支票後，分別交予乙○○（玉山銀行中壢分行支票號碼ＡＡ0000
    000號、發票日：八十三年十月十六日、面額：新台幣六萬五千元）及其他不
    特定之債權人作為給付貨款之用各支票之支票號碼、票面金額、發票日、退票日
    等詳如附表二、附表三。嗣經桃園縣稅捐稽徵處提示遭拒絕付款及台新銀行、玉
    山銀行等二家銀行中壢分行，前開支票均因存款不足遭退票、拒絕往來時，始發
    現上情。
二、案經丁○○訴請臺灣桃園地方法院檢察署檢察官偵查起訴及由同署檢察官函移併
    辦。
    理    由
一、訊據被告丙○○固坦承為供行使之用以低價八千元購得偽造之新竹區中小企業銀
    行支票及以其弟丁○○之名義申請領用並簽發使用上開銀行支票等情不諱，惟辯
    稱：在申請使用銀行支票之初，伊曾向其弟丁○○提及此事，丁○○只向伊說用
    支票要讓他知道，開戶申請所用之丁○○印章，非伊偽刻的，係丁○○所有，伊
    在家裡拿的云云。
二、經查：被告以八千元向許姓男子購買之新竹區中小企業銀行、票號000000
    0號、發票日八十三年七月三十一日、發票人黃成功、面額二十一萬五千元之支
    票一紙，被告已自承是偽造之芭樂票，黃成功於警訊中亦證稱：上述支票伊未曾
    領用，是利用伊帳戶詐領支票偽造，伊經銀行通知才知道云云（見年偵第8635
    號卷９、１０頁），因此，該紙支票係他人偽造再由知情之被告持以行使。次查台
    新銀行中壢分行、玉山銀行中壢分行所核發之支票均非丁○○本人前往申請，丁
    ○○亦未與上開銀行承辦人員接洽過以及申請書，身分證影本為其所有支票上所
    用之丁○○印文亦為其本人所有，但均非其本人所交付或蓋用以之申請支票，係
    於八十三年十一月一日收到銀行通知始知上情一節，業據告訴人丁○○迭次供承
    在卷（見八十三年度偵字第一三二三三號偵查卷第三頁背面、第十三頁背面、原
    審卷第二十七頁、第九十六至九十八頁、本院前審八十六年一月八日訊問筆錄二
    至三頁本院八十八年十月十五日、八十九年二月十一日訊問筆錄，雖然丁○○先
    證稱其身分證影本暨印章是被告擅自從抽屜取走使用。嗣於本院八十九年二月十
    一日訊問時改稱：身分證影本暨印章是伊交被告用以辦理汽車過戶之用，但不知
    亦未授權被告用之開戶申領支票云云，前後雖有不同，但對於被告未得其授權或
    同意，擅自以丁○○之身分證影本及印章，冒丁○○名義向銀行申領支票一事，
    則為相同證述。再參以台新銀行、玉山銀行上開支票存款帳戶申請書審查意見欄
    上均載明申請人係以從事針織、布疋檢驗工作等情，更堪認應係被告丙○○為天
    星公司或天耀公司使用而冒其弟丁○○之名前往銀行開戶並取得支票使用無訛，
    此外，復有台新銀行中壢分行支票存款戶申請書暨往來約定書、玉山銀行中壢分
    行支票存款開戶申請書、八十五年四月十一日玉壢字第八五００二二五號函各乙
    份、桃園縣稅捐稽徵處移送執行歷年各項欠稅提供票據分期繳納收據影本乙紙及
    支票、退票理由單影本數紙等附卷足按（附於第一三二三三號偵查卷第二十七至
    四十二頁、第八六三五號偵查卷第十二至十四頁、第九一九九號偵查卷第七頁本
    院卷第十二頁至八十九頁），事證至明，被告所為前揭申請開戶領用支票，曾經
    丁○○同意云云，應係事後迴避卸責之詞，委無足採，至丁○○於偵查中及原審
    另供稱：前開印文及身分證係偽造非伊所有云云，應係一時氣憤，且為卸免票據
    責任之詞，不足採信。另證人呂宏昌（台新銀行承辦人員）、梁清汪（玉山銀行
    承辦人員）雖均到庭證稱：前開申請書係丁○○本人申請、署押，見過丁○○本
    人並核對過其身分證件云云，無非為解免其核對作業之疏失，而為塘塞之詞，顯
    與事實不符，自不足作為有利被告之認定。附表二及附表三共一百二十四張支票
    ，被告丙○○承認均已簽發完成發票行為，除附表二編號１０、、、、、
    、附表三編號、、、、、、、、、、、、、、
    99、100等支票雖已完成發票行為準備交予客戶，但嗣因客戶要求付現金，故未使
    用出去，其餘皆已交付客戶，使用出去等情，上揭已簽發未使用之支票，因無退
    票被告復不能記憶，故無資料可確認其票面金額及發票日。另附表二、編號５之
    支票，被告僅填寫發票日八十三年九月三十日、金額肆萬，而發票人處仍空白，
    有支票可按（見原審卷第頁證物袋），則該張支票，被告尚未完成偽造行為，
    併此敘明。綜上所述本案事證明確，被告犯行洵堪認定。
三、被告冒用其弟丁○○名義，持丁○○所有之身分證影本、印章向銀行開戶，填寫
    支票存款帳戶申請書、約定書支票存款印鑑卡，並盜蓋丁○○印文於其上，致銀
    行陷於錯誤，以為丁○○本人申請，同意被告領得支票使用，被告領得空白支票
    後，偽造丁○○名義並填寫金額、日期完成發票行為，偽造支票供給付貨款之用
    ，以及向不詳年籍姓名之人購買巳完成發票行為之偽造支票使用等犯行，罪證明
    確，應依法論科。核被告丙○○所為，係犯刑法第二百十六條、第二百十條行使
    偽造私文書罪、第三百三十九條第一項之詐欺罪、第二百零一條第一項第二項之
    偽造有價證券罪。被告於支票存款開戶申請及支票存款往來約定支票存款印鑑卡
    上偽造丁○○簽名署押、盜用丁○○印章蓋於該申請書上，其偽造署押及盜用印
    章為偽造私文書之部分行為，不另論罪，偽造私文書後持以行使，偽造私文書之
    低度行為，為行使偽造私文書之高度行為所吸收，只成立行使偽造私文書罪。行
    使偽造私文書其目的在向銀行詐領支票使用，故行使偽造私文書與詐欺取財罪間
    ，具有方法結果之牽連關係，應從一重論以行使偽造私文書罪。被告先後兩次分
    別向台新銀行中壢分行及玉山銀行中壢分行行使偽造私文書，詐領支票使用，時
    間緊接，犯罪方法與構成要件均同，顯係基於概括犯意而為之，均應論以連續犯
    一罪。又被告領得空白支票後，填寫發票日期、金額並盜蓋丁○○印章於其上，
    完成發票行為，其盜蓋印章為偽造有價證券，在於支付他人貨款，其行使行為，
    即在取得支票本身之價值，不另成立詐欺取財罪（最高法院三十一年上字第四０
    九號判例參照）。被告多次行使偽造有價證券（包括向不詳姓名者所購買面額二
    十一萬五千元支票一張，行使支付桃園縣稅捐稽徵處及行使台新銀行中壢分行十
    八張支票及玉山銀行中壢分行之八十三張支票在內），供清償貨款或繳交欠稅之
    行為，時間緊接，犯罪構成要件相同，顯係基於概括犯意而為之，屬連續犯以一
    罪論。而行使偽造有價證券之行使行為，吸收於偽造行為之中，只論以偽造有價
    證券罪。被告先後多次偽造有價證券犯行，時間緊接，犯罪方法與構成要件均同
    ，顯係基於概括犯意而為之，係屬連續犯，以一罪論，並依法加重其刑。被告所
    為連續偽造有價證券與前揭行使偽造私文書罪，具有方法結果之牽連關係，應從
    一重論以連續偽造有價證券罪。公訴人未論以連續犯（偽造玉山銀行中壢分行支
    票部分，起訴書記載是偽造二十五張，本院認定是一百張），以及對於向銀行詐
    領支票部分未論以詐欺取財罪，均有未洽，惟此部分與巳起訴部分具有連續犯或
    牽連犯，裁判上一罪關係，為起訴效力所及，本院自得併予審究，併此明。
四、原審以被告罪證明確，予以論罪科刑，固非無見，惟原判決(一)對於被告僅盜蓋（
    用）丁○○印章，而非偽造，巳如前述，竟誤以偽造印章罪論處，(二)被告冒用丁
    ○○名義，向台新及玉山銀行中壢分行，詐領支票使用部分，漏未論以詐欺取財
    罪，巳有未合。(三)被告於桃園縣平鎮市○○路一五二號天星、天耀公司偽造支票
    之犯罪地未予認定，亦有欠妥。(四)被告偽造玉山銀行中壢分行支票一百張誤認為
    八十一張。(五)被告偽造台新銀行中壢分行支票二十四張，誤認為二十五張。(六)又
    被告既非偽造丁○○印章，亦如前述，於原審判決書附表編號二，就偽刻之丁○
    ○印章一枚諭知沒收，亦有錯誤。上訴人即被告上訴意旨仍執前詞，否認犯罪，
    雖無理由，然原判決既有可議，自無可維持，應由本院撤銷改判。爰審酌被告品
    行、犯罪動機、目的、方法、智識程度、犯罪所生危害及犯罪後之態度等一切情
    狀，量處如主文第二項所示之刑，以示懲儆。附表編號一、四、五所列為偽造支
    票不問是否被告所有均應依刑法第二百零五條宣告沒收。又附表編號二、三偽造
    丁○○之簽名署押，均應依刑法第二百十九條宣告沒收。至於盜蓋「丁○○」之
    印文，既屬真正，自毋庸宣告沒收，附此說明。
據上論斷，應依刑事訴訟法第三百六十九條第一項前段、第三百六十四條、第二百九
十九條第一項前段，刑法第五十六條、第二百零一條第一項、第二百十六條、第二百
十條、第三百三十九條第一項、第五十五條、第二百零五條、第二百十九條，罰金罰
鍰提高標準條例第一條前段，判決如主文。
本案經檢察官劉斐玲到庭執行職務。
中    華    民      國    八十九年        三        月      十        日
                            臺灣高等法院刑事第八庭
                                審判長法  官  蔡  秀  雄
                                      法  官  陳  炳  彰
                                      法  官  沈  宜  生
右正本證明與原本無異。
如不服本判決應於收受送達後十日內向本院提出上訴書狀，其未敘述上訴之理由者並
得於提起上訴後十日內向本院補提理由書（均須按他造當事人之人數附繕本）。
                                      書記官  明  祖  星
中    華    民    國    八十六    年       三       月        二十一    日
附錄：本案論罪科刑法條全文
刑法第二百零一條
意圖供行使之用，而偽造、變造公債票，公司股票或其他有價證券者，處三年以上十
年以下有期徒刑，得併三千元以下罰金。
行使偽造、變造之公債票、公司股票或其他有價證券或意圖供行使之用收集或交付於
人者，處一年以上七年以下有期徒刑，得併科三千元以下罰金。
刑法第二百十條：
偽造、變造私文書，足以生損害於公眾或他人者，處五年以下有期徒刑。
刑法第二百十六條：
行使第二百十條至第二百十五條之文書者，依偽造、變造文書或登載不實事項或使登
載不實事項之規定處斷。
附表一：
┌──┬─────────────┬─────┬──────┬─────┐
│編號│  沒  收  物  品  名  稱  │  數  量  │沒收法條依據│備      考│
├──┼─────────────┼─────┼──────┼─────┤
│ 一 │偽造之新竹區中小企業銀行支│壹紙      │刑法第二百零│          │
│    │票存款帳號：第四０三七之四│          │五條        │          │
│    │號、支票號碼：第一七五七四│          │            │          │
│    │三九號、發票日：八十三年七│          │            │          │
│    │月三十一日、發票人：黃成功│          │            │          │
│    │、面額：新台幣二十一萬五千│          │            │          │
│    │元之支票。                │          │            │          │
├──┼─────────────┼─────┼──────┼─────┤
│ 二 │台新國際商業銀行支票存款戶│枚      │刑法第二百十│至於盜蓋「│
│    │申請書暨往來約定書、支票存│          │九條      │丁○○」之│
│    │款印鑑卡上偽造之「丁○○」│          │            │印文自毋庸│
│    │簽名署押。                │          │            │宣告沒收。│
├──┼─────────────┼─────┼──────┼─────┤
│ 三 │玉山商業銀行支票存款戶申請│貳枚      │刑法第二百十│至於盜蓋「│
│    │書暨支票存款往來約定書上偽│          │九條        │丁○○」之│
│    │造之「丁○○」簽名署押。  │          │            │印文自毋庸│
│    │                          │          │            │宣告沒收。│
├──┼─────────────┼─────┼──────┼─────┤
│ 四 │偽造之台新國際商業銀行中壢│貳拾肆張  │刑法第二百零│          │
│    │分行支票號：ＣＬ２００３９│          │五條        │          │
│    │５１號至ＣＬ0000000│          │            │          │
│    │號，ＧＬ0000000至Ｃ│          │            │          │
│    │Ｌ0000000號支票。（│          │            │          │
│    │各支票之記載事項詳如附表二│          │            │          │
│    │）                        │          │            │          │
├──┼─────────────┼─────┼──────┼─────┤
│ 五 │偽造之玉山商業銀行中壢分行│壹佰張    │刑法第二百零│          │
│    │支票號：ＡＡ0000000│          │五條        │          │
│    │號至ＡＡ0000000號。│          │            │          │
│    │（各支票之記載事項詳如附表│          │            │          │
│    │三）                      │          │            │          │
└──┴─────────────┴─────┴──────┴─────┘


司法院資訊處製作；財團法人民間司法改革基金會備份。
